【裁判字號】    90,上訴,101
【裁判日期】    900320
【裁判案由】    過失致死
【裁判全文】
臺灣高等法院刑事判決                              九十年度上訴字第一一號
    上  訴  人
    即  被  告  乙○○
    選任辯護人  許盟志
右上訴人因過失致死案件，不服臺灣臺北地方法院八十九年度訴字第五八四號，中華
民國八十九年十一月十日第一審判決（起訴案號：臺灣臺北地方法院檢察署八十八年
度偵字第一七二四八號），提起上訴，本院判決如左：
    主  文
原判決關於乙○○部分撤銷。
乙○○無罪。
    理  由
一、公訴意旨略以：緣張嘉真為勇伸機械有限公司（設桃園縣楊梅鎮○○○路六七八
    號，下稱勇伸公司）（張嘉真與勇伸公司業經原審法院另案判處罪刑確定）之董
    事，公司業務由甲○○（已經原審法院判處罪刑確定）管理並擔任總經理職務（
    甲○○與張嘉真曾有婚姻關係，已離婚，但仍設籍於同一戶）。勇伸公司於民國
    八十六年四月二十一日與得盛營造有限公司（設臺北縣中和市○○路○段一三二
號三樓，下稱得盛公司，負責人為曾盛雄）簽約，承包得盛公司承攬之交通部電
    信總局電信綜合服務大樓暨信義局區地下停車場新建工程其中中庭斜支承修改部
    分工程。同年四月二十九日的上午十時許，甲○○帶領工人周開榮（為甲○○與
    張嘉真之長子）、黃芳略至前述工地大樓鋼結構第四樓工作。因得盛公司負責人
    曾盛雄（業經原審法院判決無罪確定）及工地負責人即被告乙○○疏未注意，未
    告知勇伸公司施工高度達八公尺易發生墜落之危害因素，未選派經訓練合格之鋼
    構組配作業主管在場監督，及鋼構建等臨時性構台之鋪設，不適於鋪設臨時性之
    鋼構建築，且未使用施工架而落差超過二層樓或七點五公尺以上時，應張設防護
    網及設置護欄，即指示勇伸公司進入工地工作。勇伸公司及其負責人張嘉真為雇
    主，張嘉真與甲○○基於犯意聯絡，均明知前述工地大樓鋼結構第四樓及下方之
    第三樓未設防護網，對於在高度二公尺以上之高處作業，勞工有墜落之虞，應使
    勞工確實使用安全帶及設置安全母索等必要之防護具，均未確實執行，違反雇主
    對於有墜落之虞之作業場所引起之危害應有符合標準之必要安全衛生設備之規定
    ，至同日上午十時三十分許，甲○○帶領周開榮、黃芳略在前述工地大樓鋼構第
    四樓張掛該樓層之防護網（網具由得盛公司提供，第三層亦尚未張掛），甲○○
    疏未注意監督，周開榮為工作方便，竟解開安全帶的鎖釦，又無母索可供繫掛，
    在鋼樑上行走，一時失足墜落至二樓之混凝土樓板，經送臺北市國泰醫院急救，
    終因顱內出血，於同年五月三日零時十八分不治死亡。因認被告犯有刑法第二百
    七十六條第二項之業務過失致人於死罪嫌。
二、按犯罪事實應依證據認定，無證據不得推定其犯罪事實；又不能證明被告犯罪者
    ，應諭知無罪之判決，刑事訴訟法第一百五十四條、第三百零一條第一項分別定
    有明文；且認定不利於被告之事實須依積極證據，苟積極證據不足為不利於被告
    事實之認定時，即應為有利於被告之認定（最高法院三十年台上字第八一六號判
    例參照）。次按刑法上之過失犯，以行為人對於結果之發生應注意並能注意而不
    注意為成立要件（最高法院二十六年上字第一七五四號判例參照）；亦即行為人
    須有防止結果發生之注意義務，且客觀上無不能注意之情事，竟疏未注意，違反
    其注意義務，始能令其就該有預見可能性之結果負過失犯罪責。又不作為犯之成
    立，除須具備構成要件該當結果之發生、不為期待行為、不作為與結果間有因果
    關係、防止結果發生之事實可能性等客觀構成要件要素外，尚要求行為人具有「
    保證人地位」，即行為人須在法律上對於結果之發生負有防止之作為義務者，始
    足當之，對此，通說認為下述六種理由足以構成保證人地位：(1)法令之規定(2)自
    願承擔義務（即事實上承受保證結果不發生之義務者，如救生員、接受病患為其
    醫治之醫生、登山隊嚮導、看顧嬰孩之人等，如事實上已承擔義務，即有保證人
    地位，不以當事人間契約關係有效成立者為限）(3)最近親屬(4)危險共同體（為達
    特定目的，組成之彼此信賴互助，並互負排除危難義務之團體）(5)違背義務之危
    險前行為(6)對危險源之監督義務（對於危險源負有防止發生破壞法益結果之監督
    義務，所謂危險源係指具有發生破壞法益之較高危險之設備、放射性物質、爆裂
    物或動物而言）。足見工程安全之責任，須視實際情況，究其是否符合上述過失
    犯及不作為犯之成立要件。
三、公訴人認上訴人即被告涉有右揭犯行，係以臺北市政府勞工局勞動檢查處所出具
    之「得盛營造有限公司承攬人勇伸機械有限公司承作電信總局綜合服務大樓工程
    中庭斜支撐修改工程發生勞工周開榮墜落死亡職業災害檢查報告書」認：得盛公
    司負責人曾盛雄及工作場所負責人乙○○執行業務之人對於交付承攬之鋼構組配
    工程，疏於注意，未依勞工安全衛生法第十八條第一項規定，採取防止職業災害
    發生之相關必要措施，未依勞工安全衛生法第十七條第一項規定，於事前告知該
    承攬人有關其事業工作環境、施工高度達八公尺易發生墜落等之危害因素暨本法
    及有關安全衛生規定應採取之措施。及未依營造安全衛生設施標準第一百三十六
    條之規定，於鋼構建築臨時性構台之鋪設，不適於鋪設臨時性之鋼構建築，且未
    使用施工架而落差超過二層樓或七點五公尺以上時，應張設防護網，其下方應具
    有足夠淨空，以防彈動下沉時撞及下面之結構物，以致發生勞工周開榮墜落致死
    亡等情為其所憑之論據。
四、訊據被告否認有被訴之業務過失致人於死犯行，辯稱：依據合約第三條工程範圍
    第二款約定勞工安全衛生應由勇伸公司負責，訂立合約時已告知勇伸公司工作地
    點、環境及高度，勇伸公司總經理甲○○更於簽約後二日即八十六年四月二十三
    日至上開工地參加得盛公司之勞工安全訓練課程，得盛公司就上開工程亦選任經
    訓練合格之鋼構組配作業主管吳忠銘在場監督，且因勇伸公司承攬之上開工程係
    在四樓以上施作，其為顧及安全，初始即要求勇伸公司需先架設安全網方能開始
    斜支撐修改工作，而周開榮在一開始施工時，即應在案發地點之西北方將安全帶
    繫上安全母索，且全程均不得解開，周開榮在安全網架設完成前，因擅自解開安
    全帶而發生意外，伊與得盛公司實已盡一切注意義務，再者上開工地四樓Ｈ形鋼
    樑四周均設有護欄或安全母索，而因施工現場二樓平台不平整。工地有安全索，
    伊每層樓都要去看，伊有事先告知周開榮在工地大樓中庭鋼結構第四樓設置安全
    母索及張掛安全網，其未扣好安全帶是其個人主觀意識行為，不可能全程監督他
    。伊負責工程進度品質監督，事先有告知工人安全措施，工人二百名，無法全程
    監督周開榮，且伊並非屬勞工安全衛生法之雇主等語。
五、經查：
（一）被害人周開榮確係於前開時、地從事安全網設置之作業時墜樓致死，業據臺灣
      臺北地方法院檢察署檢察官督同法醫師相驗屬實，並製有勘驗筆錄與相驗屍體
      證明書、驗斷書及現場照片十九幀附於相驗卷可稽，雖堪認定。被告係該工地
      主任，據其供明，然應審究被告對於周開榮之死亡是否有應注意能注意而疏於
      注意之過失情事，資以判斷被告應否負業務過失致人於死罪責。
（二）按勞工安全衛生法第十七條規定，事業單位應於事前告知該承攬人有關其事業
      工作環境、危害因素暨同法及有關安全衛生規定應採取之措施，及第十八條規
      定事業單位與承攬人分別僱用勞工共同作業時，為防止職業災害，原事業單位
      應設置協議組織、並指定工作場所負責人，擔任指揮及協調工作。然此係對事
      業單位即僱用勞工從事工作之「機構」（於本案指得盛公司）所為之行政規範
      ，法人縱違反該規定而未作為，依同法第三十四條第二款之規定，亦僅對違反
      規定之法人處行政罰鍰；並非對事業單位負責人或工地主任賦予保證人地位之
      法律規定。次按勞工安全衛生法第二條第二項、第三項規定，「所稱雇主，謂
      事業主或事業之經營負責人，本法所稱事業單位，謂本法適用範圍內僱用勞工
      從事工作之機構」。同法第十六條前段規定：「事業單位以其事業招人承攬時
      ，其承攬人就承攬部分負本法所定雇主之責任；再承攬者，亦同」。查本件職
      業災害乃發生於得盛公司承包之臺北市○○路○段二十一號與紹興南街口之「
      交通部電信總局電信綜合服務大樓暨信義局區地下停車場新建工程」，得盛公
      司承包上述工程後，將其中中庭斜支承修改工程部分交由勇伸公司承攬，此有
      交通部臺灣北區管理局與得盛公司簽訂之合約及得盛公司與勇伸公司簽訂之合
      約書影本在卷可按。是得盛公司與勇伸公司二者於本件工程之關係，得盛公司
      為原事業單位，勇伸公司為承攬人（見八十六年度相字第三九七號卷所附職業
      災害檢查報告第六頁參照）。依勞工安全衛生法第十六條前段之規定，承攬人
      勇伸公司就其承攬部分各項事務，應負勞工安全衛生法所定雇主之責任；是勞
      工安全衛生法中有關雇主注意義務之規定，於勇伸公司承攬之部分，其規範對
      象係勇伸公司，並非得盛公司之負責人。因之勞工安全衛生法第五條所指雇主
      應採取防止職業災害發生之相關必要措施；及營造安全衛生設施標準第一百三
      十四條關於雇主僱用勞工從事鋼構組配作業，應選派經訓練之作業主管，辦理
      監督勞工作業及安全衛生防護具之使用等事項，與第一百三十六條關於雇主對
      於鋼構建築臨時性構臺之舖設，應採取之必要措施等規定，其承攬部分之雇主
      責任應由勇伸公司負責，而與被告無涉。公訴人以被告未注意採取防止職業災
      害發生之相關必要措施（即於事前告知該承攬人有關其事業工作環境、危害因
      素暨同法及有關安全衛生規定應採取之措施，選派經訓練合格之鋼構組配作業
      主管），及未依上開設施標準張設防護網及設置護欄，違反勞工安全衛生法規
      定之雇主注意義務，而認其應負不作為過失犯之責任等詞，與上述勞工安全衛
      生法關於承攬工程雇主責任之規範對象，並不相符。至於勞工安全衛生法第十
      六條後段所稱：原事業單位就職業災害補償仍應與承攬人負連帶責任，乃指民
      事責任而言，與原事業單位是否應就職業災害負雇主責任無關。
（三）按刑法第十四條第一項規定，行為人雖非故意。但按其情節應注意，並能注意
      ，而不注意者，為過失。又按刑法上之過失犯，以行為人對於結果之發生應注
      意並能注意而不注意為成立要件（最高法院二十六年上字第一七五四號判例參
      照）。被告雖係得盛公司派在前揭工地之工地主任，負責工地現場之指揮、監
      督事宜，惟現場並有安全衛生管理員郭鴻健，鋼構組配作業主管（鋼結構工程
      師）吳忠銘、場監工徐希負責現場監工等情，據被告供述明確外，核與證人吳
      忠銘、徐希明於原審調查時結證情節大致相符（吳忠銘於原審八十九年七月十
      二日訊問時所證，見原審卷第二八二頁；徐希明於原審八十九年七月十二日訊
      問時所證，見原審卷第二四九頁反面），並有得盛公司安全衛生管理組織表一
      份附於本院卷可稽。據被害人之父即勇伸公司總經理甲○○於原審陳稱：得盛
      公司有選派鋼構組配作業主管，但現場很大，無法一一去注意等語（見原審卷
      第五十一頁反面）。其於原審八十九年五月十九日訊問時供稱：：是第一天上
      工要做安全設施，拉一條南北向的安全母索、拉安全網，死者為拉安全網，公
      司有配安全帽、帶，當天不知是否是他（指周開榮）自己解開安全帶，只有他
      們（周開榮、黃芳略）二人由我指揮監督（見原審卷第五十頁）。證人黃芳略
      於原審八十九年六月二十一日訊問時供稱：（周開榮如何摔下？）不知道，我
      沒看見，可能是為行走方便才把母索鬆開，上工前確實有見他將安全帶掛在安
      全母索上等語（見原審卷第二四八頁）。被告於原審八十九年六月九日訊問時
      供稱：我負責工地所有工程的監督工作，安全網的施工是我工作的一部分（見
      原審卷第二二八頁正面）。被告雖在該工地擔任工地主任，並要監督安全網之
      施工，雖應注意防止一切危害之發生，惟因工地很大，工人眾多，事實上已難
      認其能注意每一環節，況係因周開榮一時疏忽解開母索以致摔落（公訴意旨亦
      同此認定，據甲○○及證人黃芳略所述可能是為行走方便才把母索解開），此
      一突發情況，尚難認被告事實上能盡其注意之能事，被告對於周開榮死亡結果
      之發生有應注意並能注意而不注意之過失情事。此外，復查無其他證據足證被
      告有被訴業務過失致人於死之犯行，不能證明被告犯罪。
六、綜上所述，不能證明被告有被訴之犯罪。原判決未詳加論究，予以論罪科刑，尚
    有未合。被告上訴意旨否認犯罪，指摘原判決關於被告部分不當，為有理由，自
    應由本院將原判決關於被告部分予以撤銷，依法改判被告無罪之判決。
據上論斷，應依刑事訴訟法第三百六十九條第一項前段、第三百六十四條、第三百零
一條第一項，判決如主文。
本案經檢察官林炳雄到庭執行職務。
中      華      民      國    九十      年      三      月     二十     日
                            臺灣高等法院刑事第三庭
                                審判長法  官  張  連  財
                                      法  官  張  傳  栗
                    法  官  李  英  勇
右正本證明與原本無異。
檢察官如不服本判決應於收受送達後十日內向本院提出上訴書狀，其未敘述上訴之理
由者並得於提起上訴後十日內向本院補提理由書（均須按他造當事人之人數附繕本）
。
                                      書記官  倪  淑  芳
中      華      民      國    九十      年      三      月    二十六    日


司法院資訊處製作；財團法人民間司法改革基金會備份。
